【裁判字號】    98,訴,405
【裁判日期】    981014
【裁判案由】    分割共有物
【裁判全文】
臺灣臺中地方法院民事判決               98年度訴字第405號
原      告  己○○
訴訟代理人  朱逸群  律師
            謝宜成  律師
被      告  丙○○
訴訟代理人  乙○○
被      告  甲○○
            戊○○
            丁○○
上列當事人間請求分割共有物事件，經本院於民國98年9月30日
言詞辯論終結，判決如下：
    主      文
兩造共有坐落臺中縣沙鹿鎮○○○段北勢坑小段第六三○之二地
號、面積三千五百八十一平方公尺土地，應分割為：如附圖所示
C、G、G1部分之土地，面積分別為九百零七平方公尺、一千二百
零四平方公尺、七十三平方公尺，分歸原告所有；如附圖所示A
部分之土地，面積三百八十二平方公尺，分歸被告丙○○所有；
如附圖所示B部分之土地，面積為三百八十二平方公尺，分歸為
被告甲○○所有；如附圖所示E、E1部分之土地，面積分別為十
六平方公尺、三十八平方公尺，分歸被告戊○○所有；如附圖所
示F部分之土地，面積為五十四平方公尺，分歸被告丁○○所有
；如附圖所示D、D1部分之土地，面積分別為四百九十四平方公
尺、三十一平方公尺，由全體共有人依附表一之應有部分比例保
持共有。
被告戊○○、丁○○應分別給付原告補償金額新臺幣柒萬零伍佰
捌拾陸元。
訴訟費用由兩造按附表一所示比例負擔。
    事實及理由
壹、程序事項
    被告戊○○、丁○○未於最後言詞辯論期日到場，核無民事
    訴訟法第386條各款所列情形，爰依原告之聲請，由其一造
    辯論而為判決。
貳、事實摘要
一、原告起訴主張：
    原坐落臺中縣沙鹿鎮○○○段北勢坑小段第63O-2地號、面
    積3,581平方公尺土地為原告與被告丙○○、甲○○、戊○○、丁○○等人所共有，應有部分詳如附表一所示。系爭土
    地依法無不能分割之情事，且兩造亦無不為分割之約定，原
    告自得請求分割。因兩造無法達成分割之協議，爰依民法第
    823條、第824條請求分割系爭土地，將如附圖所示C、G、G1
    部分之土地、面積分別為907平方公尺、1,204平方公尺、73
    平方公尺，分歸原告所有；如附圖所示A部分之土地、面積
    382平方公尺，分歸被告丙○○所有；如附圖所示B部分之土
    地、面積為382平方公尺，分歸為被告甲○○所有；如附圖
    所示E、E1部分之土地、面積分別為16平方公尺、38平方公
    尺，分歸被告戊○○所有；如附圖所示F部分之土地、面積
    為54平方公尺，分歸被告丁○○所有；如附圖所示D、D1部
    分之土地保留為道路，由全體共有人依附表一之應有部分比
    例保持共有。而被告戊○○及丁○○就系爭土地按應有部分
    比例換算之面積3.581平方公尺，為分割後被告戊○○、丁○○分得54平方公尺，就增加之部分應按系爭土地公告現值
    新臺幣(下同)1,400元，渠等2人應分別給付70,586元〔計算
    式：(54-3.581)x1400=70586,小數點以下捨去〕，補償原告
    因實際分得土地小於按應有部分比例換算之結果造成之損失
    。並聲明：如主文所示。
二、被告丙○○、甲○○對原告提出之分割方案及補償方式無意
    見。
三、被告戊○○、丁○○未於最後言詞辯論期日到庭，據其先前
    到庭之聲明及陳述略以：對原告主張之分割方案無意見。
參、本院得心證之理由
一、按各共有人，除法令另有規定外，得隨時請求分割共有物。
    但因物之使用目的不能分割或契約訂有不分割之期限者，不
    在此限。又共有物之分割，依共有人協議之方法行之。分割
    之方法，不能協議決定，或於協議決定後因消滅時效完成經
    共有人拒絕履行者，法院得因任何共有人之請求，以原物分
    配於各共有人。以原物為分配時，如共有人中有未受分配或
    不能按其應有部分受分配者，得以金錢補償之。以原物為分
    配時，因共有人之利益或其他必要情形，得就共有物之一部
    分仍維持共有，民法第823條第1項、第824條第1項、第2項
    第1款、第3項、第4項分別定有明文。次按法院裁判分割共
    有物，須斟酌各共有人之利害關係、使用情形、共有物之性
    質及價值、經濟效用、符合公平經濟原則，其分割方法始得
    謂為適當，最高法院著有91年度台上字第805號判決可資參
    照。
二、經查，系爭土地地目為旱，經本院於民國98年7月28日會同
    臺中縣清水地政事務所地政人員至現場堪驗測量，製有鑑定
    圖在卷可憑。本件依原告主張附圖所示之分割方案及目前使
    用現狀，如附圖所示C、G、G1部分之土地、面積分別為907
    平方公尺、1204平方公尺、73平方公尺，分歸原告所有；如
    附圖所示A部分之土地、面積382 平方公尺，分歸被告丙○○所有；如附圖所示B部分之土地、面積為382平方公尺，分
    歸為被告甲○○所有；如附圖所示E、E1部分之土地、面積
    分別為16平方公尺、38平方公尺，分歸被告戊○○所有；如
    附圖所示F部分之土地、面積為54平方公尺，分歸被告丁○○所有；如附圖所示D、D1部分之土地保留為道路，由全體
    共有人依附表一之應有部分比例保持共有、被告戊○○、丁○○應補償原告70,586元等情，經到庭之被告丙○○、白柏
    原表示同意。被告戊○○、丁○○雖未於最後言詞辯論期日
    到庭，惟據其先前之陳述表示對原告之分割方案無意見。則
    依附圖所示渠等分得之位置，對土地使用並無不利。對於如
    附圖所示D、D1部分之土地，由全體共有人仍維持共有、保
    留作為道路使用，亦係維護全體共有人之利益所必要。是本
    院參酌系爭土地使用現況、土地使用之經濟利益及全體共有
    人利益之考量等情，認應採取如附圖即前述原告主張之分割
    方案，最為公平適當。
三、又系爭土地依上開分割方案為分割後，兩造取得之土地面積
    與依渠等應有部分比例換算結果並不相符，被告戊○○及丁○○就系爭土地按其應有部分比例換算結果，應只能各分得
    面積3.581平方公尺之土地，惟依上開分割方案，被告戊○○、丁○○各分得54平方公尺；而原告依其應有部分比例換
    算結果，應可分得2,678平方公尺(計算式：3581X187/250＝
    2678.588，小數點以下原告同意捨去) ，然依上開分割方案
    則僅分得2,184平方公尺。是以，依上開規定，被告戊○○
    、丁○○就增得之部分應以金錢補償原告，計算標準按系爭
    土地公告現值1,400元計算，則渠等2人應分別給付原告70,
    586元〔計算式：(54-3.581) x1400=70586.6,小數點以下原
    告同意捨去)以為補償，應屬合理。
四、綜上所述，原告本於共有物分割請求權，求為判決系爭土地
    應依附圖所示之方法分割，並為金錢補償，始為恰當，爰判
    決如主文所示。
五、末按分割共有物事件，本質上並無訟爭性，兩造本可互換地
    位，由任一共有人起訴請求分割，均無不可；本件原告之請
    求雖有理由，但如由被告負擔全部費用，顯有失公平，是本
    院酌量兩造之情形，認訴訟費用宜由各當事人依原應有部分
    比例分擔如附表一所示，併此敘明。
肆、訴訟費用負擔之依據：民事訴訟法第80條之1。
中    華    民    國    98    年    10    月    14    日
                  民事第三庭    法  官   曹宗鼎
以上正本係照原本作成。
如對本判決上訴，須於送達後20日內向本院提出上訴狀。
中    華    民    國    98    年    10    月    14    日
                                書記官
附表一
┌──────┬───────────────┐
│   姓  名   │應有部分、訴訟費用負擔比例    │
├──────┼───────────────┤
│   己○○   │         250分之187           │
├──────┼───────────────┤
│   丙○○   │           8分之1             │
├──────┼───────────────┤
│   白柏原   │           8分之1             │
├──────┼───────────────┤
│   戊○○   │         1000分之1            │
├──────┼───────────────┤
│   丁○○   │         1000分之1            │
└──────┴───────────────┘


司法院資訊處製作；財團法人民間司法改革基金會備份。
